【裁判字號】    88,簡上,89
【裁判日期】    891018
【裁判案由】    確認本票債權不存在
【裁判全文】
臺灣新竹地方法院民事判決  八十八年度簡上字第八九號
    上  訴  人    乙○○
    訴訟代理人    丙○○
    被上訴人      丁○○
    訴訟代理人    陳淑芬律師
    複  代理人    甲○○      .
右當事人間請求確認本票債權不存在事件，上訴人對於中華民國八十八年四月三十日
本院竹東簡易庭八十八年度竹東簡字第一九號第一審判決提起上訴，本院判決如左：
    主      文
原判決廢棄。
被上訴人在第一審之訴駁回。
第一、二審訴訟費用由被上訴人負擔。
    事      實
甲、上訴人方面：
一、聲明：求為判決將原判決廢棄，並駁回被上訴人在第一審之訴。
二、陳述：除與原審判決書所載者相同茲予引用外，補稱：
（一）被上訴人有參加上訴人所召集之全台互助會，每會新台幣（下同）三萬元，採
      外標制，嗣被上訴人於民國（下同）八十四年三月間以一萬四千四百九十四元
      得標，被上訴人因領得前開得標款後，為擔保其後按月支付死會之互助會款，
      因而於八十四年三月二十日簽發系爭本票，同時並交付自得標後第二月起至會
      期結束止，以訴外人謝財旺代表精塑實業股份有限公司（下稱精塑公司）簽發
      每月應付死會會款之日為發票日之面額四萬四千一百九十四元之支票十八紙，
      被上訴人前開死會互助會款所簽發之支票一直至八十五年三月均有兌現，惟自
      八十五年四月份起至八十五年十月六日止之支付死會會款之支票經上訴人提示
      竟未獲兌現，足見被上訴人於得標後業將得標之會款領取，否則被上訴人不可
      能簽發支付死會會款之支票，且前後共支付十一期之死會會款。
（二）至被上訴人前開支付死會會款之支票雖係以訴外人謝財旺經營之精塑公司為發
      票人簽發之支票，惟因訴外人謝財旺亦係系爭本票之發票人，應負連帶清償責
      任。
（三）被上訴人所參加係每會三萬元之互助會，與訴外人謝財旺參加係每會二萬元之
      互助會不同，且被上訴人支付死會會款之支票固係訴外人精塑公司之支票，惟
      每月簽發之金額均與被上訴人應支付之死會會款相同，足見即係因被上訴人支
      付死會會款而交付，否則豈會如此巧合。
（四）被上訴人係以一萬四千一百九十四元得標，並非七千九百三十三元，互助會簿
      記載之七千九百三十三元係依據不足一月之零星日數記載標會利息，此觀被上
      訴人互助會單後續之會款亦均記載一萬四千一百九十四元，即明被上訴人主張
      係以七千九百三十三元得標不足採。
三、證據：爰用原審之立證方法，提出票據登記簿節本影本一份、支票影本八份、存
    款不足退票單影本八份、轉帳傳票影本八紙、存摺影本一份、被上訴人全台互助
    會個人卡影本一份、全台互助會標款個人卡影本一份、謝財旺互助會個人卡一份
    、本票影本二紙為證，並聲請訊問證人謝財旺、李斐然。
乙、被上訴人方面：
一、聲明：求為判決駁回上訴。
二、陳述：除與原審判決書所載者相同茲予引用外，補稱：
（一）被上訴人有參加上訴人所召集之全台互助會，每會三萬元，其後被上訴人雖有
      以一萬四千一百九十四元得標（嗣又改稱係以七千九百三十三元得標），而被
      上訴人應上訴人之要求簽發系爭本票為擔保，惟上訴人以訴外人即被上訴人之
      夫謝財旺另有向上訴人借錢，而未將得標之互助會款交付被上訴人，且將被上
      訴人之互助會簿取去蓋填八十四年三月二十日質權設定七十萬元，至於該互助
      會簿摘要欄記載之一萬四千一百九十四元，並非被上訴人標會之利息。
（二）系爭本票乃係為領得標之會款其後所簽發之支付死會會款支票兌現而簽發，惟
      因被上訴人並未領得會款，故並未簽發支付死會會款之支票，至於上訴人所提
      出之支票，乃係訴外人謝財旺所參加之互助會而交付上訴人，與被上訴人無關
      ，亦非被上訴人所交付。至於被上訴人所簽發者乃參加互助會之始即簽發面額
      三萬元之支票，上訴人之受僱人陳秋蘭亦於互助會簿註明票號、帳號、日期等
      項，另被上訴人得標後，亦有交付面額三萬元之支票，此亦經陳秋蘭在前開互
      助會簿註明。
（三）另由上訴人提出之被上訴人名義之全台互助會個人卡，卡內記載被上訴人繳活
      會款至八十四年四月六日，足證八十四年三月二十日上訴人並未交付被上訴人
      標得之會款，且被上訴人原簽發之三萬元支票亦於同年四月六日遭上訴人提領
      ，因上訴人仍未給付系爭本票擔保之標得會款，故被上訴人乃將其後支付之支
      票未予兌現。
（四）又如上訴人所提出之訴外人精塑公司簽發之支票，係被上訴人用以支付其死會
      會款，何以未見被上訴人於該支票背書，足見上訴人此部分所辯不足採。又依
      上訴人所辯屬實，被上訴人係於八十五年四月六日始未支付死會會款，則被上
      訴人應僅欠三十萬九千三百五十八元未付，而上訴人卻就系爭本票之全額聲請
      法院准予強制執行，益見上訴人所辯不實。
三、證據：爰用原審之立證方法，並提出互助會簿一份為證。
    理      由
一、本件被上訴人起訴主張上訴人執有其與訴外人謝財旺、李斐然共同簽發之系爭本
    票一紙，本係被上訴人偕同訴外人李斐然、謝財旺欲向上訴人借款，為擔保上訴
    人之借款債權而共同簽發，詎上訴人取得系爭本票後，並未給付借款分文，卻向
    本院聲請本票強制執行（即本院八十八年度票字第一０號），嚴重影響被上訴人
    權益等情；於本院上訴審時則主張系爭本票係被上訴人參加上訴人所召集之互助
    會，因被上訴人有得標，為擔保取得標得死會會款後能按期支付死會會款，因而
    簽發系爭本票，惟上訴人並未將得標之互助會款交付被上訴人等情。上訴人則以
    有將系爭本票之款項交付被上訴人，被上訴人之主張與事實不符等情置辯；於本
    院上訴審時則就系爭本票乃被上訴人參加其所召集之互助會，因得標為擔保爾後
    死會會款之支付因而簽發等情不爭執，惟辯稱前開被上訴人標得之互助會款均已
    交付被上訴人，被上訴人除簽發系爭本票外，另並簽發以每月應支付死會會款之
    日為發票日之支票，先後並已繳納十一期之死會會款，足證被上訴人有取得標得
    之會款，又因被上訴人自八十五年四月起至八十五年十月止共計七期之死會會款
    仍未繳納，故系爭本票自屬存在等情。
二、被上訴人雖於原審時係主張與訴外人李斐然、謝財旺共同簽發系爭本票乃係向上
    訴人借款，惟於本院上訴審時已改主張系爭本票乃因被上訴人參加上訴人所召集
    之全台互助會，每月三萬元，採外標制，因被上訴人於八十四年三月間得標，為
    擔保取得標得會款後能按期支付死會會款，因而簽發系爭本票等情，業據提出互
    助會單影本一份為證，亦為上訴人所不爭執，自堪信被上訴人此部分之主張為真
    實。惟被上訴人主張前開係以七千九百三十三元得標，而得標後上訴人並未將標
    得之會款交付被上訴人云云，上訴人則辯稱被上訴人係以一萬四千一百九十四元
    得標，且其亦將被上訴人標得之會款交付，而被上訴人於領取標得之款項時除簽
    發系爭本票外，另就得標後每期應支付之死會會款，亦均交付訴外人精塑公司簽
    發之支票，且前後已給付十一期死會會款等情，是本件所應探究者為（一）被上
    訴人就前開參加之互助會究係以多少金額得標。（二）又被上訴人得標後，上訴
    人有無將標得之會款交付被上訴人。（三）另前開本票之原因債權，是否因被上
    訴人業已按期支付死會會款而消滅。
三、被上訴人雖主張其於八十四年三月間係以七千九百三十三元得標云云，惟此為被
    上訴人所否認，並辯稱被上訴人係以一萬四千一百九十四元得標等情。惟按自認
    之撤銷，除別有規定者外，以自認人能證明與事實不符，且出於錯誤而自認者，
    始得為之，民事訴訟法第二百七十九條第三項定有明文；查被上訴人已自認就前
    開參加上訴人之互助會係以一萬四千一百九十四元得標等情（見本院上訴審八十
    九年四月十八日準備程序筆錄），則其事後又否認上情，改稱係以七千九百三十
    三元得標云云，自應就前開自認係與事實不符且係出於錯誤乙節負舉證責任；雖
    被上訴人以互助會簿摘要欄有記載七千九百三十三元，因此係以該金額得標云云
    ；惟上訴人辯稱前開七千九百三十三元係針對被上訴人於得標領取會款後至八十
    四年四月五日之不足一月零星日數之標會利息等情；查依據被上訴人所提出之互
    助會簿，固於摘要欄有註記七千九百三十三元，惟該金額旁有註記三月二十日，
    另其後即自八十四年四月六日起至互助會終止應繳納每期會款之摘要欄均係記載
    一萬四千一百九十四元，且在緊鄰七千九百三十三元下方之一萬四千一百九十四
    元旁則註記四月六日，有前開被上訴人之互助會簿在卷可考，復參諸簽發系爭本
    票之日期為八十四年三月二十日，足見前開七千九百三十三元之記載，係計算自
    八十四年三月二十日起至八十四年四月五日之不足一月應付之標金利息自明，否
    則茍被上訴人並非以一萬四千一百九十四元得標，則何以自八十四年四月六日起
    至該互助會結束止應繳納之互助會款摘要欄均係註記一萬四千一百九十四元？又
    此一萬四千一百九十四元之註記意義為何？均未見被上訴人提出說明，並證明其
    前開自認係確與事實不符且出於錯誤，足見被上訴人此部分主張並不足採。
四、本件被上訴人既係以一萬四千一百九十四元得標，則次應探究者為被上訴人前開
    得標後上訴人有無將被上訴人標得之會款交付，被上訴人就此雖否認上訴人有將
    前開標得之會款交付云云；惟上訴人辯稱業將被上訴人標得之互助會款交付，被
    上訴人始簽發系爭本票，同時並交付自得標後第二月起至會期結束止，每月應付
    死會款四萬四千一百九十四元之支票十八紙，而前開每月應支付死會互助會款之
    支票至八十五年三月六日前均有兌現，係自八十五年四月份起之支付死會會款之
    支票始未獲兌現等情，業據提出支票七紙、存款不足退票單七紙、轉帳傳票八紙
    、存摺節本一份、被上訴人全台互助會個人卡影本一份、全台互助會標款個人卡
    影本一份為證。而基於前述，前開互助會之期間係自八十三年十一月六日起至八
    十五年十一月六日止，每會三萬元，採外標制等情，則被上訴人自標得會款後，
    每月應支付之死會會款即應為四萬四千一百九十四元；復查被上訴人在未標得會
    款時，其分別繳交支付會款支票之日期為八十四年十一月二日、八十四年十一月
    十七日（同時繳交第二次及第三次）、八十四年二月二十一日，惟自標得前開會
    款後，於八十四年三月二十日卻同時交付自得標後起至互助會結束止每期應支付
    死會會款之支票，此觀被上訴人前開所提出之互助會簿上就得標後之交款日期均
    係記載八十四年三月二十日，而自標得會款至互助會結束之期間「每月會款額」
    後方有加註「支票」，其後並均有註記一萬四千一百九十四元，另上訴人均已加
    蓋「全台互助會會款收迄章」等情自明，是參諸被上訴人前開繳交會款之方式，
    茍被上訴人未向上訴人領得標得之會款，又何以會於八十四年三月二十日同時簽
    發多張支付後續死會會款之支票，足見被上訴人確有領得標得之會款自明。又查
    上訴人所提出之訴外人精塑公司簽發之支票，每張之發票日均為當月六日，每張
    之金額均為四萬四千一百九十四元，最後一張發票日為八十五年十月六日，另已
    兌現之支票而入帳之金額亦均為四萬四千一百九十四元，入帳之日期多為當月之
    七日或八日等情，亦有前開支票八紙及存摺節本在卷可按，是前開各支票之有關
    發票日、金額之記載均與前開被上訴人提出之互助會簿記載之每月應繳納死會會
    款之日期及金額相符，且與前開互助會最後繳款日期亦相牟合；另因將支票存入
    帳戶尚需數日作業時間，故就已兌現部分之支票其入帳之日期應為發票日後之數
    日，亦與前開繳納之死會會款支票經上訴人提示兌現之期日符合，另金額亦均為
    與應繳死會會款之金額相同之四萬四千一百九十四元，益見上訴人辯稱被上訴人
    於得標後有陸續繳交死會會款至八十五年三月六日止之事實，亦堪信以為真實。
    則被上訴人既有於得標後尚有陸續繳交死會會款達十一期（即自前開標得會款後
    至八十五年三月六日止），是足以證明上訴人確有在被上訴人得標後，將標得之
    會款交付被上訴人自明。
五、被上訴人雖主張上訴人所提出之前開支票，發票人係訴外人精塑公司，與被上訴
    人無關，且茍前開支票係被上訴人交付用以支付死會會款，何以無被上訴人之背
    書云云；惟查支付會款因而交付他人簽發之支票，此亦事所常見，並無何違背常
    情之處，且查被上訴人亦自認訴外人謝財旺係其配偶，而精塑公司之法定代理人
    即為謝財旺等情，另系爭本票之共同發票人除被上訴人，另有訴外人謝財旺及李
    斐然，則被上訴人因而在領得標得之會款後交付訴外人謝財旺代表精塑公司簽發
    之支票用以支付各期之死會會款，更屬符合常情。次按支票係依背書及交付而轉
    讓；無記名支票得僅依交付轉讓之，此觀票據法第一百四十四條準用同法第三十
    條第一項之規定自明；查前開精塑公司為發票人之支票，均屬無記名支票，且未
    禁止背書轉讓，依法自得僅依交付而轉讓，並無庸必經被上訴人之背書；且查本
    件除有前開支票外，因被上訴人另已簽發本票，復有訴外人謝財旺、李斐然為共
    同發票人，對於上訴人每月應收取之死會會款已有保障，自亦無須另要求被上訴
    人背書，是被上訴人此部分之主張自不足採。
六、被上訴人復辯稱前開精塑公司為發票人之支票，乃係訴外人謝財旺所參加上訴人
    召集之互助會而交付云云。惟查此為上訴人所否認，被上訴人就此亦未舉證以為
    證明；且查訴外人謝財旺所參加之互助會，其期間係自八十三年十月十三日至八
    十五年十月十三日，每月之會款為二萬元，應交會款之日期為當月十三日等情，
    亦有謝財旺之互助會個人卡在卷可按，茍前開支票係因謝財旺參加互助會而支付
    之死會會款，則其標得之金額將高達二萬四千一百九十四元，較諸本身每會之會
    款二萬元猶高，顯與常情有違。又查前開互助會之每月應繳納互助會款日期既為
    當月之十三日，惟依前述，前開精塑公司之支票發票日均為每月之六日，亦顯不
    符合，足見被上訴人此部分主張，亦與事實不符，而不足採。
七、本件上訴人既已將被上訴人標得之互助會款交付，且被上訴人亦有依約給付多期
    之死會會款，是再應探究者為系爭本票之原因債權即前開上訴人對被上訴人之每
    月死會會款債權是否業已消滅。上訴人辯稱前開被上訴人標得互助會後，固有支
    付多期之死會會款，惟自八十五年四月間起之死會會款即未再支付，而其於得標
    領取標得之互助會款當日所交付之前開每期死會會款之支票，亦係自發票日為八
    十五年四月六日起至八十五年十月六日止之支票經提示未獲兌現，即尚有合計七
    期之各四萬四千一百九十四元之死會會款並未支付等情，業據提出支票及存款不
    足退票單各七紙、被上訴人全台互助會個人卡一份為證，而被上訴人復未舉證證
    明此部分死會會款業已繳納，是被上訴人既尚有積欠七期之死會會款合計三十萬
    九千三百五十八元未清償，則上訴人對於被上訴人之系爭本票債權自仍存在。被
    上訴人雖主張上訴人聲請本院就系爭本票准予強制執行時，係就本票之記載金額
    全額聲請，足見其所辯不實云云；惟查上訴人就系爭本票固係依記載之金額全部
    聲請准予強制執行，而有所不妥，然其就系爭本票債權既仍存在，自仍得對之聲
    請法院裁定准予強制執行，而被上訴人亦因認為上訴人前開聲請准予強制執行不
    當而提起本件訴訟，本院亦已就實體上系爭本票債權之存否為判斷，是並無從僅
    以上訴人聲請本票強制執行未表明僅就前開未繳納之會款金額部分請求，即謂其
    前開所辯不實，從而被上訴人請求確認上訴人持有系爭本票之債權對被上訴人不
    存在，即屬無據，應予駁回。
八、綜上所述，本件上訴人抗辯因被上訴人尚有部分應繳納之死會會款未能給付，其
    就系爭本票之債權仍存在等情，尚屬可信。從而，被上訴人請求確認上訴人持有
    之系爭本票債權對被上訴人不存在云云，即屬無據，不應准許。原審就被上訴人
    請求確認上訴人持有系爭本票債權對被上訴人不存在，認屬有據，而予准許，未
    及審酌上訴人於本院上訴審另行提出系爭本票係因被上訴人標得會款為擔保之後
    每期應付死會會款之繳納，且被上訴人於領取得標會款後亦有陸續繳納部分死會
    會款之抗辯及所提出之證據等情，尚有未合，上訴意旨指摘原判決不當，求予廢
    棄改判，為有理由，自應由本院予以廢棄改判，如主文第一、二項所示。
九、本件判決之基礎已臻明確，兩造其餘之攻擊、防禦方法及舉證，核與判決結果無
    影響，爰不一一予以論列，併此敘明。
十、據上論結，本件上訴為有理由，依民事訴訟法第四百三十六條之一第三項、第四
    百五十條、第四百五十一條第二項、第七十八條，判決如主文。
中      華      民      國    八十九    年      十      月    十八      日
                                  臺灣新竹地方法院民事第一庭
~B審判長法官  陳國成
~B法      官  許翠玲
~B法      官  李承訓
右為正本係照原本作成。
不得上訴。
~B法院書記官  呂超上
中      華      民      國    八十九    年      十      月    十八      日


司法院資訊處製作；財團法人民間司法改革基金會備份。
